【裁判字號】    89,台上,1208
【裁判日期】    890309
【裁判案由】    盜匪
【裁判全文】
最高法院刑事判決                              八十九年度台上字第一二○八號
    上  訴  人  甲○○
右上訴人因盜匪案件，不服台灣高等法院中華民國八十八年十二月二十三日第二審判
決( 八十八年度上訴字第三四四七號，起訴案號：台灣台北地方法院檢察署八十八年
度偵字第一二一四七號 )，提起上訴，本院判決如左：
    主  文
原判決撤銷，發回台灣高等法院。
    理  由
本件原判決認定上訴人甲○○與程正基交往甚密，民國八十五年六月間程正基從于國
盛( 另案經台灣台北地方法院檢察署檢察官起訴）處得知台北市○○街一○八巷四號
皇賓銀樓之營業員運送貴重金銀珠寶之情報，程正基即找上訴人、賴明發（另案經原
審法院判處罪刑）及姓名不詳綽號「阿宏」之成年男子，商議強劫該珠寶。上訴人與
程正基、賴明發、「阿宏」基於共同意圖為自己不法所有之犯意聯絡，於八十五年六
月十七日上午十一時許在台北市○○街一○八巷四號皇賓銀樓附近，先由程正基攜帶
其所有未經許可無故持有預備供強劫用之黑星手槍一把及軍用子彈四顆（四顆子彈上
訴人嗣後均予射擊）、非槍砲彈藥刀械管制條例之刀械一把及機車二輛，並將手槍及
子彈四顆交與上訴人，刀則交由綽號「阿宏」之男子使用，機車則由賴明發在附近一
一六巷內看管並發動，負責接應，四人均未經許可無故持有上開槍、彈，並約定強劫
財物如遇抵抗，即使用槍、彈及刀械，嗣上訴人及「阿宏」見皇賓銀樓之業務員王坤
平及謝財吉二人走至一○八巷口，即分持上開槍、刀衝上前去強劫王坤平所持裝有金
飾珠寶之綠色手提袋，王坤平為保護該財物，而與「阿宏」者發生拉扯，上訴人見狀
即依事前約定以殺人之故意，持程正基交付之黑星手槍、子彈，朝王坤平、謝財吉二
人射擊，先開第一槍未射中，第二槍及第三槍未擊發，謝財吉立刻將手提袋取走丟到
店門口，此時上訴人再開一槍射中王坤平下巴而子彈卡在右肩部，造成王坤平受有下
頷貫穿性合併粉碎性骨折及右肩穿扒性槍傷合併關節傷，終因離手提袋太遠，無法拿
到該手提袋，致未得逞。上訴人及綽號「阿宏」之男子見無法強取該手提袋，便快速
逃向在一一六巷內，由接應之賴明發騎機車載上訴人，「阿宏」騎另一輛機車，沿預
定路線逃逸，王坤平經急救得宜倖免於死亡，嗣經警循線查獲等情。因而撤銷第一審
判決，改判仍論處上訴人共同強劫而故意殺人未遂罪刑，固非無見。
惟查：(一)、有罪判決書所記載之犯罪事實，為論罪科刑適用法律之基礎，故凡與適用
法令有關之重要事項，必須詳加認定，明確記載，然後於理由內敘明犯罪事實所憑之
證據及認定之理由，始足為適用法令之依據。若事實未有此記載，而理由加以說明，
為理由失其依據。如事實有此記載，理由未予說明，則為理由不備，按諸刑事訴訟法
第三百七十九條第十四款規定，其判決當然為違背法令。原判決事實欄認定記載程正
基自于國盛處得知皇賓銀樓由營業員運送金銀珠寶之情報，即找上訴人、賴明發及綽
號「阿宏」之成年男子，商議強劫該珠寶，進而為本件犯行，並註明于國盛另案經檢
察官起訴。而卷附台灣台北地方法院檢察署八十七年度偵字第一四三八七號起訴書之
意旨，認于國盛為本件犯行之共同正犯而對之提起公訴（八十七年度偵字第九○六七
號偵查卷影印本第四十五、四十六頁）。其判決結果如何﹖是否與上訴人等為共犯，
有待釐清。原判決置于國盛是否與上訴人等成立共同正犯於不論，遽行判決，其審理
嫌有未盡。又原判決事實欄謂上訴人與程正基等人共同持有意圖供犯罪用之軍用子彈
四顆，惟未說明其憑以認定上訴人等持有之子彈可供軍用之依據及理由，並有判決理
由不備之違誤。(二)、有罪判決書之事實一欄，為判斷其適用法令當否之準據，法院應
將依職權認定與論罪科刑有關之事實，翔實記載，然後於理由內逐一說明其憑以認定
之證據，並使事實認定與理由說明，互相適合，方為合法。倘若事實認定與理由說明
，不相一致，或事實或理由欄內之記載，前後齟齬，按諸刑事訴訟法第三百七十九條
第十四款後段規定，均屬判決理由矛盾之當然違背法令。原判決事實欄先記載在台北
市皇賓銀樓附近，由程正基攜帶其所有未經許可無故持有預備供強劫用之黑星手槍一
把及軍用子彈四顆交與上訴人使用，並謂該四顆子彈均經上訴人予以射擊云云；與其
另謂於強劫過程中王坤平為保護其財物，與「阿宏」者發生拉扯，上訴人見狀即持上
開槍彈，朝王坤平、謝財吉二人射擊，先開第一槍未射中，第二槍及第三槍未擊發，
謝財吉立即將手提袋取走丟到店門口，斯時上訴人再開一槍射中王坤平下巴而子彈卡
在右肩部等情，似指上訴人僅射擊二顆子彈之記載相齟齬。原判決關於上訴人擊發二
顆子彈（二顆未擊發）之事實認定與其理由二謂上訴人行搶之際已將該四顆軍用子彈
全部射擊，所剩之殘餘部分已不再屬違禁物，故不予沒收云云之說明亦相扞格矛盾，
難謂無判決理由矛盾之違誤。(三)、原判決認定在強劫中上訴人見被害人王坤平為保護
財物，與阿宏發生拉扯，即依事前約定以殺人之故意，持程正基備妥交付之槍彈，朝
王坤平、謝財吉二人射擊，嗣射中王坤平下巴等情，認對被害人王坤平成立強劫故意
殺人未遂罪，但對於被害人謝財吉部分是否成罪則未予論述，亦有可議。上訴意旨指
摘原判決不當，尚非全無理由，應認有撤銷發回更審之原因。
據上論結，應依刑事訴訟法第三百九十七條、第四百零一條，判決如主文。
中      華      民      國    八十九    年      三      月      九      日
                              最高法院刑事第五庭
                                  審判長法官  董  明  霈
                                        法官  丁  錦  清
                                        法官  林  茂  雄
                                        法官  王  居  財
                                        法官  劉  介  民
      右正本證明與原本無異
                                              書  記  官
中      華      民      國    八十九    年      三      月     十五     日


司法院資訊處製作；財團法人民間司法改革基金會備份。
